ACORDAO-COMPLETO-2519219

ACÓRDÃO 18894/2021 ATA 41/2021 - PRIMEIRA CÂMARA

VISTOS, relatados e discutidos estes autos nos quais se analisam, nesta fase, Embargos de Declaração opostos pelos Srs. João Bosco Giardini, Maria Alzira de Almeida Martins e Tânia Maria Freitas de Souza em face do Acórdão 9446/2021-TCU-Primeira Câmara, por meio do qual esta Corte de Contas negou provimento aos pedidos de reexame interpostos pelos embargantes contra o Acórdão 6467/2020-TCU-Primeira Câmara,
ACORDAM os Ministros do Tribunal de Contas da União, reunidos em Sessão da 1ª Câmara, diante das razões expostas pelo Relator, em:
9.1. conhecer dos presentes embargos de declaração com fundamento nos arts. 32, inciso II, e 34 da Lei 8.443/1992, para, no mérito, rejeitá-los; e
9.2. dar ciência desta decisão aos embargantes e ao Ministério Público Federal.

Embargos de Declaração opostos pelos Srs. João Bosco Giardini, Maria Alzira de Almeida Martins e Tânia Maria Freitas de Souza em face do Acórdão 9.446/2021-TCU-1ª Câmara, por meio do qual esta Corte de Contas negou provimento aos pedidos de reexame interpostos pelos embargantes contra o Acórdão 6.467/2020-TCU-1ª Câmara.

Primeira Câmara

Ministério Público Federal.

3. Embargantes: João Bosco Giardini (CPF XXX.413.206-XX); Maria Alzira de Almeida Martins            (CPF XXX.597.201-XX) e Tânia Maria Freitas de Souza (CPF XXX.057.197-XX).

13.1. Ministros presentes: Benjamin Zymler (na Presidência), Vital do Rêgo e Jorge Oliveira.
13.2. Ministros-Substitutos presentes: Augusto Sherman Cavalcanti (Relator) e Weder de Oliveira.

AUGUSTO SHERMAN

Ministro-Substituto Augusto Sherman Cavalcanti.

Trata-se de Embargos de Declaração opostos por João Bosco Giardini, Maria Alzira de Almeida Martins e Tânia Maria Freitas de Souza em face do Acórdão 9446/2021-TCU-Primeira Câmara, por meio do qual esta Corte de Contas negou provimento aos pedidos de reexame interpostos pelos embargantes contra o Acórdão 6467/2020-TCU-Primeira Câmara, que, por sua vez, considerou ilegais os atos de aposentadoria emitidos em favor dos recorrentes. 
Transcreve-se abaixo a parte essencial do apelo aclaratório, juntado na peça 63 e datado de 24/9/2021:
" (...) 
II - DA OMISSÃO CONTIDA NO R. ARESTO EMBARGADO 
Como se vê dos autos, pelo r. Acórdão 9446/2021-TCU-Primeira Câmara desse c. TCU conheceu do pedido de reexame, para, no mérito, negar-lhe provimento. 
Ocorre que, permissa máxima vênia, entendem os embargantes que novamente nenhum dos fundamentos trazidos no r. voto condutor enfrenta os argumentos aduzidos ao longo do feito, pois restou demonstrado, quantum satis, que os fundamentos invocados como razão de decidir não se aplicavam ao caso vertente, eis que decorrente de feitos de magistrados ou de situações específicas não compatíveis com o caso vertente, pois nenhum dos citados arestos enfrentou a questão à luz da legislação especifica, qual seja o artigo 287, da Lei Complementar nº 75/93, e a Resolução nº 09/2006 do CNMP. 
Com todas as vênias, o r. acórdão embargado limitou-se a repisar superficialmente os argumentos que consideraram ilegais os atos de concessão de aposentadoria emitidos em favor dos ora embargantes, limitando-se a asseverar que 'os recursos em análise não merecem ser providos, porquanto o pagamento das parcelas inquinadas, que levou à negativa dos registros por meio da decisão recorrida, fere a regra contida no art. 39, § 4º, da Constituição Federal' 
Como a seguir se verá, os ora embargantes se veem compelido a opor embargos de declaração, pois entendem que o r. aresto embargado incorreu em inequívoca e relevantíssima omissão, sobretudo em razão do que dispõe os arts. 5º, incisos XXXV e LV, e 93, inciso IX, da Constituição Federal de 1988. 
Melhor detalhando, a prevalecer o corte imediato da vantagem pessoal, esse c. TCU estaria estabelecendo soluções diferentes em casos que exigem abordagem idêntica. Certamente, quando analisou caso análogo - envolvendo servidores do seu quadro - o TCU usou a Lei de Introdução às Normas do Direito Brasileiro como referência para estabelecer compensação com reajustes futuros (e sem retroatividade) , privilegiando a segurança-jurídica a boa-fé dos servidores que recebem parcelas com suposto vício de ilegalidade. Exemplo disso é o Acórdão 2988/2018-TCU-Plenário. 
Consta do referido acórdão o sumário seguinte: 
'REPRESENTAÇÃO. PROCESSO CONSTITUÍDO EM CUMPRIMENTO A DETERMINAÇÃO DESTA CORTE. PAGAMENTO DE FUNÇÃO COMISSIONADA A SERVIDOR APOSENTADO. POSSIBILIDADE DE OPÇÃO, DESDE QUE NÃO CUMULATIVA COM QUINTOS/DÉCIMOS/VPNI, PARA AQUELES QUE, ATÉ 18/1/1995, TENHAM SATISFEITO OS PRESSUPOSTOS TEMPORAIS. CONVERSÃO EM VANTAGEM PESSOAL PARA 	IMPEDIR DESCENSO REMUNERATÓRIO. ARQUIVAMENTO.' 
Sobre a deliberação 	tomada, o Acórdão 2988/2018-TCU-Plenário consignou o seguinte: 
'9.2. deixar assente que os servidores do Tribunal de Contas da União que tenham satisfeito os pressupostos temporais estabelecidos no art. 193 da Lei 8.112/1990 e os requisitos para aposentadoria até 18/1/1995, podem acrescer aos proventos de inatividade, deferidos com base na remuneração do cargo efetivo, o valor da função de confiança, paga pelo valor integral, ou a vantagem dos quintos/décimos/VPNI, de forma não cumulativa, em razão da vedação contida no § 2º do próprio art. 193 da Lei 8.112/1990; 
9.3. determinar à Secretaria-Geral de Administração que transforme em vantagem pessoal, passível de absorção pelos reajustes específicos concedidos às carreiras a que pertencem os servidores deste Tribunal, a retribuição parcial da função comissionada ('opção') paga a inativos e pensionistas cujos proventos são calculados com base na remuneração do servidor ativo e cujos atos concessórios já tenham sido objeto de registro.' 
Na fundamentação do Acórdão 2988/2018-TCU-Plenário, consta: 
 '132. Em respeito ao princípio da segurança jurídica, proponho que seja assegurado aos servidores que já tiveram seu ato de aposentadoria registrado e cujos proventos são calculados com base na remuneração dos servidores ativos (regra da paridade) a manutenção do pagamento da 'opção' sob a forma de vantagem pessoal, a ser absorvida pelos futuros aumentos remuneratórios da categoria e sem prejuízo do pagamento da vantagem prevista no art. 62-A da Lei 8.112/90. (...) 3. Diante disso, em seu voto revisor, o ministro Benjamin Zymler ponderou pela necessidade de modular as perdas, de modo que a extinção de uma das vantagens acumuladas se dê de forma progressiva, a ser equacionada pelos próximos aumentos salariais da carreira dos servidores do TCU, por meio de rubrica pessoal temporária para aqueles que já tiveram os atos de aposentadoria registrados, nos termos da Lei 8.443/1992: referida rubrica reduzirá seu valor a cada vez que o cargo efetivo for beneficiado por aumentos. (...) 28. Mais recentemente, a Lei 13.655/2018 promoveu alteração na Lei de Introdução ao Direito Brasileiro (LINDB - Decreto-lei 4.657/1942) , impondo o estabelecimento de regra de transição quando da evolução interpretativa resultar novo dever ou condicionamento de direito, nos seguintes termos: 'Art. 23.  A decisão administrativa, controladora ou judicial que estabelecer interpretação ou orientação nova sobre norma de conteúdo indeterminado, impondo novo dever ou novo condicionamento de direito, deverá prever regime de transição quando indispensável para que o novo dever ou condicionamento de direito seja cumprido de modo proporcional, equânime e eficiente e sem prejuízo aos interesses gerais.' 29. Com a modulação proposta, evitase que os servidores, que vêm recebendo os valores da 'opção' de boa-fé venham a sofrer uma redução imediata de seus estipêndios, mas não perpetua a irregularidade dos pagamentos. Uma vez que existe uma relação de trato sucessivo, as alterações futuras da estrutura remuneratória deverão absorver o pagamento da parcela considerado irregular. 30. Assim, a modulação proposta busca evitar um impacto imediato nos proventos dos servidores, sem, contudo, perpetuar a ilegalidade que vem sendo cometida, em perfeita consonância com a LINDB e o Decreto-lei 200/1967.' 
Como se verifica do mencionado acórdão, esse eg. Tribunal de Contas da União, no que se refere a servidores do seu quadro de pessoal, observou a segurança jurídica e somente determinou absorção da parcela pelos reajustes vindouros, como não poderia deixar de ser, já que há impropriedade na pretensão de retroagir entendimento para haver compensação com reajustes pretéritos. 
 Ao decidir pelo corte imediato em relação aos membros do MPU, esse eg. TCU, permissa vênia, violou sua orientação em caso de 2018 e contraria o artigo 24 da Lei de Introdução às normas de Direito Brasileiro - LINDB, pois não é possível a aplicação de revisão controladora em que se considera ilegal situação plenamente constituída: 
'Art. 24. A revisão, nas esferas administrativa, controladora ou judicial, quanto à validade de ato, contrato, ajuste, processo ou norma administrativa cuja produção já se houver completado levará em conta as orientações gerais da época, sendo vedado que, com base em mudança posterior de orientação geral, se declarem inválidas situações plenamente constituídas.'  (grifou-se) 
Também é violado o artigo 23 da referida norma, pois o corte abrupto aplica nova interpretação sem prever qualquer regime de transição ou proteger aqueles que já haviam preenchido os requisitos para percepção das parcelas: 
'Art. 23. A decisão administrativa, controladora ou judicial que estabelecer interpretação ou orientação nova sobre norma de conteúdo indeterminado, impondo novo dever ou novo condicionamento de direito, deverá prever regime de transição quando indispensável para que o novo dever ou condicionamento de direito seja cumprido de modo proporcional, equânime e eficiente e sem prejuízo aos interesses gerais.'  
Se não fosse suficiente, em tema análogo envolvendo servidores da União que incorporam quintos entre 1998 e 2001, o Supremo Tribunal Federal, quando do julgamento de embargos declaratórios no RE 638.115, estabeleceu como parâmetro de segurança jurídica a compensação para o futuro, ou seja, a transformação da vantagem pessoal em parcela a ser compensada com reajustes posteriores. 
Adotando esse procedimento, o STF decidiu pela aplicação da solução encontrada no RE 638.115 em várias situações semelhantes, conforme evidencia o julgamento do agravo regimental no MS 36869  (ementa abaixo) : 
'AGRAVO REGIMENTAL EM MANDADO DE SEGURANÇA. TRIBUNAL DE CONTAS DA UNIÃO. NEGATIVA DE REGISTRO A ATO DE CONCESSÃO INICIAL DE APOSENTADORIA. [...] MODULAÇÃO DE EFEITOS SUPERVENIENTE. NECESSIDADE DE PARCIAL REPARAÇÃO DA DECISÃO AGRAVADA. NOVO ENTENDIMENTO JURISPRUDENCIAL. DEFERÊNCIA. CAPACIDADES INSTITUCIONAIS. ATRIBUIÇÕES TÉCNICAS CONSTITUCIONALMENTE ATRIBUÍDAS À CORTE DE CONTAS. ART. 71 DA CONSTITUIÇÃO DA REPÚBLICA. AGRAVO 
REGIMENTAL A QUE SE DÁ PARCIAL PROVIMENTO. [...] 7. Em verdade, in casu, há somente UM ponto na argumentação do agravante, trazida supervenientemente já em sede memorial, que demanda o reparo de minha decisão monocrática anterior. 8. O Plenário deste Supremo Tribunal Federal, no julgamento do Recurso Extraordinário 638.115 (Rel. Min. Gilmar Mendes, DJe de 3/8/2015) , decidiu, em sede repercussão geral, pela inconstitucionalidade da incorporação de quintos decorrentes do exercício de funções comissionadas no período compreendido entre a edição da Lei 9.624/1998 e a edição da Medida Provisória 2.225-48/2001. 9. Ocorre que, supervenientemente, houve a modulação dos efeitos da decisão anteriormente proferida no Recurso Extraordinário n. 638.115, em sede de repercussão geral (RE 638.115-ED-ED, Min. Rel. Gilmar Mendes, Tribunal Pleno, DJe em 31/1/2020) . 10. Consectariamente, o Pleno deste Supremo Tribunal Federal proferiu três importantes entendimentos. Em primeiro lugar, 'por maioria, acolheu parcialmente os embargos de declaração, com efeitos infringentes, para reconhecer indevida a cessação imediata do pagamento dos quintos quando fundado em decisão judicial transitada em julgado'. Em segundo lugar, quanto 'ao recebimento dos quintos em virtude de decisões administrativas, o Tribunal, em razão de voto médio, rejeitou os embargos e, reconhecendo a ilegitimidade do pagamento dos quintos, modulou os efeitos da decisão de modo que aqueles que continuam recebendo até a presente data em razão de decisão administrativa tenham o pagamento mantido até sua absorção integral por quaisquer reajustes futuros concedidos aos servidores.' Por fim, em terceiro lugar, 'o Tribunal, por maioria, também modulou os efeitos da decisão de mérito do recurso, de modo a garantir que aqueles que continuam recebendo os quintos até a presente data por força de decisão judicial sem trânsito em julgado tenham o pagamento mantido até sua absorção integral por quaisquer reajustes futuros concedidos aos servidores'. 11. Deveras, a prudência democrática e o entendimento desta Corte apontam para a presunção da melhor capacidade institucional e habilitação técnica do Tribunal de Contas da União para analisar as particularidades do caso concreto da agravante, podendo o órgão deliberar com maior vagar sobre eventuais outras questões fático-probatórias. 12. De fato, o enfrentamento de questões afetas à Corte de Contas firma-se em critério técnico por parte do órgão de controle e deve produzir presunção de razoabilidade quanto aos meios adotados. É que além de suas decisões serem amparadas em juízo de expertise sobre o tema, o Tribunal de Contas é o órgão constitucionalmente habilitado para apreciar, sob fins de registro, a legalidade dos atos de concessão de aposentadoria, reforma e pensão (art. 71, III, da Constituição Federal) . 13. Nesse sentido, há maior razoabilidade em delegar ao próprio órgão que reavalie a decisão, porém em estrita observância às novas balizas desta Suprema Corte. 14. Agravo regimental a que se dá PARCIAL PROVIMENTO, apenas para que o Tribunal de Contas da União, nos autos do processo de Tomada de Contas (TC) nº Processo 026.294/2016-8, analise novamente o pleito da agravante observando a nova orientação proferida pelo Plenário deste Supremo Tribunal Federal (RE 638.115-EDED, Min. Rel. Gilmar Mendes, Tribunal Pleno, DJe em 31/1/2020) .' 
 (MS 36869 AgR, Relator (a) : Min. LUIZ FUX, Julgamento: 22/05/2020, Publicação: 18/06/2020, Órgão julgador: Primeira PROCESSO ELETRÔNICO DJe-151 DIVULG 
17-06-2020 PUBLIC 18-06-2020) 
No caso citado, a União opôs embargos de declaração ao referido acórdão de agravo no MS 36869, cujo julgamento pelo desprovimento ocorreu em outubro de 2020, agora sob a relatoria do Ministro Dias Toffoli, confirmando a aplicação analógica da modulação do RE 638115 ao caso, entendendo que não pode haver corte remuneratório ou compensação retroativa, como pretende o TCU. Assim ficou consignado o voto do Ministro Toffoli, acompanhado à unanimidade pela Primeira Turma do STF: 
'Restou, então, expresso o fundamento quanto à possibilidade, de aplicação, ao caso, de precedente desta Suprema Corte, apreciado sob a sistemática da repercussão geral. Bem por isso, foi proferida ordem, no sentido de que o TCU reaprecie a questão, segundo os termos desse paradigma, então indicado, bem como da modulação  que  se  seguiu,  o  que  em  absoluto  constitui  contradição  com  os termos  daquela  decisão,  podendo  a  embargante,  futuramente,  insurgir-se contra a nova decisão a ser proferida pela Corte de Contas, se discordar de seus termos. As  demais  alegações  da  embargante,  relacionadas  à  inaplicabilidade  da Repercussão  Geral  (RE  638-115-RG)  ao  caso  dos  autos  não  merecem acolhida,  tendo  em  vista  a  possibilidade  de  identificação,  do  presente  caso, com  uma  das  três hipóteses  de  entendimento  consolidadas  naquele  RE, quando   do   julgamento   dos   embargos   de   declaração   e   consequente modulação  de  seus  efeitos,  conforme  a  seguinte  citação  de  trecho  do acórdão: 'o  Tribunal,  por  maioria,  também  modulou  os  efeitos  da  decisão de mérito do recurso, de modo a garantir que aqueles que continuam recebendo os quintos até a presente data por força de decisão judicial sem  trânsito  em  julgado  tenham  o  pagamento  mantido  até  sua absorção  integral  por  quaisquer  reajustes  futuros  concedidos  aos servidores'' (MS 36869 AgR-ED, Relator (a) : Min. DIAS TOFFOLI, Ata de Julgamento Publicada, DJE ATA Nº 31, de 20/10/2020. DJE nº 257, divulgado em 23/10/2020, Decisão: A Turma, por unanimidade, rejeitou os embargos de declaração, nos termos do voto do Relator. Primeira Turma, Sessão Virtual de 9.10.2020 a 19.10.2020) . 
O voto do Ministro Toffoli no MS 36869 foi seguido pelos Ministros Marco Aurélio, Rosa Weber, Alexandre de Moraes e Luís Roberto Barroso. Em resumo, mesmo que se considere a possiblidade de suspensão de pagamento da vantagem pessoal, a solução é diversa daquela sustentada pelo TCU.  
No mesmo sentido foram outras decisões recentes do STF sobre parcela compensatória, a ser absorvida por reajustes futuros, adotando o RE 638.115 como referência (ainda que para casos parcialmente diversos, mas que envolvam reconhecimento de percebimento indevido de parcelas de quintos) . É o caso dos julgamentos do MS 36744 e do MS 31244, com as ementas seguintes: 
'AGRAVO REGIMENTAL EM MANDADO DE SEGURANÇA. ADMINISTRATIVO. SERVIDOR PÚBLICO. ATO DO TRIBUNAL DE CONTAS DA UNIÃO. INCORPORAÇÃO DE QUINTOS PELO EXERCÍCIO DE FUNÇÃO COMISSIONADA ENTRE A EDIÇÃO DA LEI 9.624/1998 E A MEDIDA PROVISÓRIA 2.225-48/2001. ILEGALIDADE. POSSIBILIDADE DE APLICAÇÃO IMEDIATA DOS ENTENDIMENTOS FIRMADOS PELO PLENÁRIO DO SUPREMO TRIBUNAL FEDERAL EM REPERCUSSÃO GERAL, INDEPENDENTEMENTE DO TRÂNSITO EM JULGADO DO PARADIGMA. RE 638115. MODULAÇÃO DE EFEITOS SUPERVENIENTE. NECESSIDADE DE PARCIAL REPARAÇÃO DA DECISÃO AGRAVADA. NOVO ENTENDIMENTO JURISPRUDENCIAL. DEFERÊNCIA. CAPACIDADES INSTITUCIONAIS. ATRIBUIÇÕES TÉCNICAS CONSTITUCIONALMENTE ATRIBUÍDAS À CORTE DE CONTAS. ART. 71 DA CONSTITUIÇÃO DA REPÚBLICA.AGRAVO REGIMENTAL A QUE SE DÁ PARCIAL PROVIMENTO. [...] 4. Ocorre que, supervenientemente, houve a modulação dos efeitos da decisão anteriormente proferida no Recurso Extraordinário n. 638.115, em sede de repercussão geral (RE 638.115ED-ED, Min. Rel. Gilmar Mendes, Tribunal Pleno, DJe em 31/1/2020) . 5. Consectariamente, o Pleno deste Supremo Tribunal Federal proferiu três importantes entendimentos. Em primeiro lugar, 'por maioria, acolheu parcialmente os embargos de declaração, com efeitos infringentes, para reconhecer indevida a cessação imediata do pagamento dos quintos quando fundado em decisão judicial transitada em julgado'. Em segundo lugar, quanto 'ao recebimento dos quintos em virtude de decisões administrativas, o Tribunal, em razão de voto médio, rejeitou os embargos e, reconhecendo a ilegitimidade do pagamento dos quintos, modulou os efeitos da decisão de modo que aqueles que continuam recebendo até a presente data em razão de decisão administrativa tenham o pagamento mantido até sua absorção integral por quaisquer reajustes futuros concedidos aos servidores.' Por fim, em terceiro lugar, 'o Tribunal, por maioria, também modulou os efeitos da decisão de mérito do recurso, de modo a garantir que aqueles que continuam recebendo os quintos até a presente data por força de decisão judicial sem trânsito em julgado tenham o pagamento mantido até sua absorção integral por quaisquer reajustes futuros concedidos aos servidores'. 6. Deveras, a prudência democrática e o entendimento desta Corte apontam para a presunção da melhor capacidade institucional e habilitação técnica do Tribunal de Contas da União para analisar as particularidades do caso concreto da agravante, podendo o órgão deliberar com maior vagar sobre eventuais outras questões fático-probatórias. 7. De fato, o enfrentamento de questões afetas à Corte de Contas firmam-se em critério técnico por parte do órgão de controle e deve produzir presunção de razoabilidade quanto aos meios adotados. É que além de suas decisões serem amparadas em juízo de expertise sobre o tema, o Tribunal de Contas é o órgão constitucionalmente habilitado para apreciar, sob fins de registro, a legalidade dos atos de concessão de aposentadoria, reforma e pensão (art. 71, III, da Constituição Federal) . 8. Nesse sentido, há maior razoabilidade em delegar ao próprio órgão que reavalie a decisão, porém em estrita observância às novas balizas desta Suprema Corte. 9. Agravo regimental a que se dá PARCIAL PROVIMENTO, apenas para que o Tribunal de Contas da União, nos autos do processo de Tomada de Contas Processo 034.306/2011-0, analise novamente o pleito da agravante observando a nova orientação proferida pelo Plenário deste Supremo Tribunal Federal (RE 638.115-EDED, Min. Rel. Gilmar Mendes, Tribunal Pleno, DJe em 31/1/2020) . 
 (MS 36744 AgR, Relator (a) : LUIZ FUX, Primeira Turma, julgado em 22/05/2020, PROCESSO ELETRÔNICO DJe151 DIVULG 17-06-2020 PUBLIC 18-06-2020) 
Ementa: AGRAVO REGIMENTAL EM MANDADO DE SEGURANÇA. ATO DO TRIBUNAL DE CONTAS DA UNIÃO. ATIVIDADE FISCALIZADORA. INSPEÇÃO. [...] CUMULAÇÃO DE VALOR INTEGRAL DE FUNÇÃO COMISSIONADA OU CARGO EM COMISSÃO COM REMUNERAÇÃO DE CARGO EFETIVO. VANTAGEM CONCEDIDA PELA ADMINISTRAÇÃO PÚBLICA. PERCENTUAL DE 10,87% (IPCr) . DECORRÊNCIA DO CUMPRIMENTO DE DECISÕES JUDICIAIS. SEGURANÇA CONCEDIDA PARCIALMENTE. RE 638115. MODULAÇÃO DE EFEITOS SUPERVENIENTE. NECESSIDADE DE PARCIAL REPARAÇÃO DA DECISÃO AGRAVADA. NOVO ENTENDIMENTO JURISPRUDENCIAL. DEFERÊNCIA. CAPACIDADES INSTITUCIONAIS. ATRIBUIÇÕES TÉCNICAS CONSTITUCIONALMENTE ATRIBUÍDAS À CORTE DE CONTAS. ART. 71 DA CONSTITUIÇÃO DA REPÚBLICA. AGRAVO REGIMENTAL PARCIALMENTE PROVIDO[...] 5. O Plenário deste Supremo Tribunal Federal, no julgamento do Recurso Extraordinário n. 638.115 (Rel. Min. Gilmar Mendes, DJe de 3/8/2015) , decidiu, em sede repercussão geral, pela inconstitucionalidade da incorporação de quintos decorrentes do exercício de funções comissionadas no período compreendido entre a edição da Lei 9.624/1998 e a edição da Medida Provisória 2.225-48/2001. Ocorre que, supervenientemente, houve a modulação dos efeitos da decisão anteriormente proferida no Recurso Extraordinário n. 638.115, em sede de repercussão geral (RE 638.115-ED-ED, Min. Rel. Gilmar Mendes, Tribunal Pleno, DJe em 31/1/2020) . 6. Consectariamente, o Pleno deste Supremo Tribunal Federal proferiu três importantes entendimentos. Em primeiro lugar, por maioria, acolheu parcialmente os embargos de declaração, com efeitos infringentes, para reconhecer indevida a cessação imediata do pagamento dos quintos quando fundado em decisão judicial transitada em julgado. Em segundo lugar, quanto ao recebimento dos quintos em virtude de decisões administrativas, o Tribunal, em razão de voto médio, rejeitou os embargos e, reconhecendo a ilegitimidade do pagamento dos quintos, modulou os efeitos da decisão de modo que aqueles que continuam recebendo até a presente data em razão de decisão administrativa tenham o pagamento mantido até sua absorção integral por quaisquer reajustes futuros concedidos aos servidores. Por fim, em terceiro lugar, o Tribunal, por maioria, também modulou os efeitos da decisão de mérito do recurso, de modo a garantir que aqueles que continuam recebendo os quintos até a presente data por força de decisão judicial sem trânsito em julgado tenham o pagamento mantido até sua absorção integral por quaisquer reajustes futuros concedidos aos servidores. 7. Deveras, a prudência democrática e o entendimento desta Corte apontam para a presunção da melhor capacidade institucional e habilitação técnica do Tribunal de Contas da União para analisar as particularidades do caso concreto da agravante, podendo o órgão deliberar com maior vagar e expertise sobre eventuais outras questões fático-probatórias. É que além de suas decisões serem amparadas em juízo de expertise sobre o tema, o Tribunal de Contas é o órgão constitucionalmente habilitado para assinar prazo para que o órgão ou entidade adote as providências necessárias ao exato cumprimento da lei, se verificada ilegalidade (art. 71, IX, da Constituição Federal) . 8. Nesse sentido, há maior razoabilidade em delegar ao próprio órgão que reavalie a decisão, porém em estrita observância às novas balizas desta Suprema Corte. 9. Agravo regimental a que se dá PARCIAL PROVIMENTO unicamente para que o Tribunal de Contas da União, nos autos do processo de Tomada de Contas (TC) Processo 026.294/2016-8, analise novamente o pleito do agravante: (i) no que diz respeito aos quintos e décimos/VPNI, observando a nova orientação proferida pelo Plenário deste Supremo Tribunal Federal, no bojo do RE n. 638.115 (RE 638.115-ED-ED, Min. Rel. Gilmar Mendes, Tribunal Pleno, DJe em 31/1/2020) ; (ii) no que concerne às parcelas do IPCr, mantida sua correta determinação de ilegalidade pelo TCU, porém sem determinar a devolução das quantias recebidas a maior pelos substituídos do sindicato impetrante, pois revestidas de boa-fé e fruto de erro da própria Administração do TJDFT. 
 (MS 31244 AgR, Relator (a) : LUIZ FUX, Primeira Turma, julgado em 22/05/2020, PROCESSO ELETRÔNICO DJe151 DIVULG 17-06-2020 PUBLIC 18-06-2020) 
Na mesma linha, como não poderia deixar de ser, o Superior Tribunal de Justiça também se posicionou sobre o tema, em sede de recurso repetitivo - RECURSO ESPECIAL Nº 1.261.020-CE, Dje 24/02/2021 -, em aresto cuja ementa restou assim vazada: 
PROCESSUAL CIVIL. RECURSO ESPECIAL. ENUNCIADO ADMINISTRATIVO N. 3/STJ. SERVIDOR PÚBLICO FEDERAL.  REEXAME DE RECURSO ESPECIAL. ART. 1.040, II, DO CPC/2015.  QUINTOS. INCORPORAÇÃO DE FUNÇÃO COMISSIONADA.  PERÍODO ENTRE 8 DE ABRIL DE 1998 A 4 DE SETEMBRO DE 2001.  RE N. 638.115/CE. RECURSO ESPECIAL NÃO PROVIDO. 
A controvérsia diz respeito à possibilidade de incorporação de quintos decorrente do exercício de funções comissionadas no período compreendido entre a edição da  Lei n. 9.624/1998 e a MP n. 2.225-48/2001. 
Nos autos do RE n. 638.115/CE, o Supremo Tribunal Federal julgou o mérito da repercussão geral. Na oportunidade, entendeu não ser possível a incorporação de quintos decorrente do exercício de funções comissionadas no período compreendido entre a edição da Lei n. 9.624/1998 e a MP n. 2.225-48/2001. 
O STF, contudo, modulou os efeitos do julgamento no RE n. 68.115/CE Portanto, em juízo de retratação e com base na orientação jurisprudencial do Supremo Tribunal Federal firmada em repercussão geral, são fixadas as seguintes teses em sede de recurso especial repetitivo: 
Servidores públicos federais civis não possuem direito às incorporações de quintos/décimos pelo exercício de funções e cargos comissionados entre a edição da Lei n. 9.624/1998 e a MP n. 2.225-48/2001; 
Porém, os servidores públicos que recebem quintos/décimos pelo exercício de funções e cargos comissionados entre a edição da Lei n. 9.624/1998 e a MP n. 2.225-48/2001, seja por decisão administrativa ou decisão judicial não transitada em julgado, possuem direito subjetivo de continuar recebendo os quintos/décimos até o momento de sua absorção integral por quaisquer reajustes futuros concedidos aos servidores; 
Nas hipóteses em que a incorporação aos quintos/décimos estiver substanciada em coisa julgada material, não é possível a descontinuidade dos pagamentos de imediato. 
4. Recurso especial não provido. Acórdão submetido ao regime do art. 1.036 e seguintes do CPC/2015 (art. 543-C do CPC/1973) . 
	III - DO PEDIDO 
Forte nessas razões, esperam e confiam os embargantes que esse c. TCU irá acolher os presentes embargos declaratórios, para, permissa venia, sanar as omissões e contradições acima apontadas, e, em assim sendo, imprimir efeito modificativo ao julgado, de modo considerar legais os atos de aposentadoria dos Srs. JOÃO BOSCO GIARDINI, MARIA ALZIRA DE ALMEIDA MARTINS, RANOLFO ALVES E TANIA MARIA FREITAS DE SOUZA, por questão da mais lídima JUSTIÇA".
Eis o relatório.

André Fonseca Roller (OAB/DF 20.742) e outros.

Não atuou.

EMBARGOS DE DECLARAÇÃO OPOSTOS EM FACE DO ACÓRDÃO 9.446/2021-TCU-1ª CÂMARA, POR MEIO DO QUAL ESTA CORTE DE CONTAS NEGOU PROVIMENTO AOS PEDIDOS DE REEXAME INTERPOSTOS PELOS EMBARGANTES. OMISSÕES E CONTRADIÇÕES ALEGADAS NÃO CARACTERIZADAS. CONHECIMENTO. REJEIÇÃO.

APOSENTADORIA (APOS)

não atuou.

Em análise, Embargos de Declaração opostos por João Bosco Giardini, Maria Alzira de Almeida Martins e Tânia Maria Freitas de Souza em face do Acórdão 9446/2021-TCU-Primeira Câmara, por meio do qual esta Corte de Contas negou provimento aos pedidos de reexame interpostos pelos embargantes contra o Acórdão 6467/2020-TCU-Primeira Câmara, que, por sua vez, considerou ilegais os atos de aposentadoria emitidos em favor dos recorrentes pelo Ministério Público Federal (MPF) .
Preliminarmente, destaco que os presentes embargos restam tempestivos, uma vez que foram opostos dentro do prazo previsto no art. 287, § 1º, do Regimento Interno do TCU.
No apelo conjunto apresentado, os embargantes sustentam, em síntese, haver "omissão e contradição" na decisão atacada. Isso porque a decisão não teria enfrentado questão que se refere à percepção de parcelas decorrentes da incorporação de quintos em concomitância com a remuneração por subsídio, à luz da legislação específica, qual seja, o artigo 287 da Lei Complementar 75/1993 e a Resolução 9/2006, do Conselho Nacional do Ministério Público (CNMP) . 
Além disso, nos presentes embargos, os recorrentes sustentam, inovando em sua tese argumentativa, que: (i) a prevalecer o corte imediato da vantagem pessoal, o TCU estaria estabelecendo soluções diferentes em casos que exigem abordagem idêntica; (ii) deve ser dada solução semelhante à que foi conferida pelo TCU no Acórdão 2988/2018-TCU-Plenário, que, no caso analisado, somente determinou absorção da parcela pelos reajustes vindouros; (iii) nos termos da Lei de Introdução às Normas do Direito Brasileiro (Lindb) , é vedado que, com base em mudança posterior de orientação geral, se declarem inválidas situações plenamente constituídas; (iv) que o STF, no julgamento do RE 638.115, estabeleceu como parâmetro de segurança jurídica a compensação para o futuro, ou seja, a transformação da vantagem pessoal em parcela a ser compensada com reajustes posteriores. 
Ao final, os embargantes pugnam para que seja concedido efeito modificativo ao julgado, de modo a considerar legais seus atos de aposentadoria.
II
A despeito dos argumentos apresentados, o apelo manejado pelos embargantes não tem o condão de promover alteração na parte dispositiva do acórdão embargado, pelas razões que passo a expor.
Observo, de início, que a reiteração de argumentos já analisados, bem como a apresentação de novos argumentos para se contrapor às razões apresentadas por este Colegiado no julgamento do acórdão embargado, representam tão somente o inconformismo dos embargantes em relação ao mérito do que restou decidido.
Em relação aos argumentos reiterados pelos embargantes, ressalto que o voto que culminou na decisão embargada acolheu in totum as conclusões levadas a efeito pela Secretaria de Recursos (Serur) e pelo Ministério Público junto ao Tribunal (MPTCU) , consoante transcrição a seguir: 
"7. No tocante à análise de mérito do presente apelo, registro minha concordância com os pareceres precedentes, razão pela qual adoto como minhas as conclusões formuladas pela Serur e pelo MPTCU por seus próprios fundamentos, sem prejuízo de tecer os breves comentários a seguir".
Por tal razão, se somam aos argumentos apresentados no voto condutor do acórdão embargado as argumentações formuladas pela unidade técnica e ratificadas pelo Ministério Público de Contas, nos termos da instrução de peça 46, cujos trechos principais transcrevo a seguir:
" (...) 
5.26. Da suposta inexistência de incompatibilidade entre o regime de subsídios e a percepção de quintos
 (...) 
Análise:
5.30. A questão da incompatibilidade/irregularidade do pagamento de parcelas de quintos juntamente com subsídio foi devidamente tratada no voto condutor do Acórdão recorrido, conforme a seguir transcrito:
A situação jurídica dos membros do MPF é idêntica à dos magistrados, razão pela qual se aplica a tese, firmada pelo Supremo Tribunal Federal, no âmbito do RE 587372, em sede de repercussão geral, no sentido de que a vantagem correspondente a quintos, anteriormente percebida pelo servidor, não se acumula com a percepção de subsídio. 
Absolutamente ilegal, portanto, a pretendida alteração do ato de aposentadoria de Maria da Glória Ferreira Tamer, para a incorporação da vantagem dos quintos.
É grave a ocorrência verificada nestes autos, porque comprova o pagamento cumulativo, desde o advento da Lei 11.144/2005, de subsídio somado a quintos, pelo Ministério Público Federal, na contramão do entendimento esposado pelo E. STF e dos expressos termos da Constituição Federal. 
A propósito, na sessão de 5 de maio de 2020, nos autos do TC Processo 011.406/2020-8, da lavra do Ministro Benjamin Zymler, a Primeira Câmara proferiu a seguinte deliberação:
Em exame, as aposentadorias (três iniciais e duas alterações) de cinco membros do Ministério Público Federal (MPF) . 
2. Instruindo o feito, a Secretaria de Fiscalização de Pessoal (Sefip) propugna a negativa de registro dos atos, porquanto incluem nos proventos dos inativos - cumulativamente com o subsídio - parcela remuneratória alusiva à incorporação de funções comissionadas ('quintos') , em desrespeito ao disposto no art. 39, § 4º, da Constituição Federal. 
3. O Ministério Público, em cota simples, põe-se de acordo. 
4. Acompanho as conclusões dos pareceres, por seus fundamentos. 
5. De fato, a clareza do comando inserto no § 4º do art. 39 da Constituição Federal, incluído na Carta pela Emenda Constitucional 19/1998, não deixa dúvida quanto à ilicitude de se agregar à remuneração dos cargos públicos retribuídos por subsídio - caso daqueles que compõem as carreiras do Ministério Público da União - outras vantagens ou espécies remuneratórias: 
'Art. 39. (...) 
§ 4º O membro de Poder, o detentor de mandato eletivo, os Ministros de Estado e os Secretários Estaduais e Municipais serão remunerados exclusivamente por subsídio fixado em parcela única, vedado o acréscimo de qualquer gratificação, adicional, abono, prêmio, verba de representação ou outra espécie remuneratória, obedecido, em qualquer caso, o disposto no art. 37, X e XI' (grifei) . 6. Aliás, a extensão desse dispositivo aos membros do Ministério Público também é expressamente estabelecida no texto constitucional: 'Art. 128. (...) 
§ 5º Leis complementares da União e dos Estados, cuja iniciativa é facultada aos respectivos Procuradores-Gerais, estabelecerão a organização, as atribuições e o estatuto de cada Ministério Público, observadas, relativamente a seus membros: 
I - as seguintes garantias: 
c) irredutibilidade de subsídio, fixado na forma do art. 39, § 4º, e ressalvado o disposto nos arts. 37, X e XI, 150, II, 153, III, 153, § 2º, I' (grifei) . 
7. A jurisprudência de nossas cortes superiores a respeito é abundante e serena. Ilustro o ponto com precedente do Supremo Tribunal Federal (STF) envolvendo precisamente a percepção de 'quintos' com subsídio por membro do Ministério Público da União (no caso, o Ministério Público do Distrito Federal e Territórios) : Ementa 'EMBARGOS DE DECLARAÇÃO NO AGRAVO REGIMENTAL NO RECURSO EXTRAORDINÁRIO. ADMINISTRATIVO. MEMBROS DO MINISTÉRIO PÚBLICO. VENCIMENTOS: VANTAGENS PESSOAIS CUMULADAS COM SUBSÍDIO MENSAL. DIREITO ADQUIRIDO A REGIME JURÍDICO. INEXISTÊNCIA. ABSORÇÃO PELO SUBSÍDIO. PRESERVAÇÃO DO MONTANTE GLOBAL DOS VENCIMENTOS. CONSTITUCIONALIDADE. OMISSÃO, CONTRADIÇÃO OU OBSCURIDADE. INEXISTÊNCIA. ERRO MATERIAL. INOCORRÊNCIA. EFEITOS INFRINGENTES. IMPOSSIBILIDADE. EMBARGOS DE DECLARAÇÃO DESPROVIDOS' (ED no AG. TRIBUNAL DE CONTAS DA UNIÃO TC Processo 011.406/2020-8 2 Reg. no RE 798.827/DF, Rel. Ministro Luiz Fux, Primeira Turma, sessão virtual de 9/2/2018 a 19/2/2018, DJe 8/3/2018) . 
8. Para que não fiquem dúvidas quanto à natureza ou à extensão desse julgado, permito-me transcrever o que anotou na ocasião o relator do feito, Ministro Luiz Fux (grifos acrescidos) : 'A discussão envolvendo o direito a percepção de quintos por ter exercido o cargo de Promotor Chefe fica prejudicada, uma vez que a manutenção dessa vantagem na forma definida no acórdão recorrido está em desacordo com decisões do Tribunal. Com efeito, a jurisprudência dominante na Corte é no sentido de que inexiste direito adquirido a regime jurídico, de sorte que, uma vez preservado o montante global dos vencimentos, é constitucional a absorção de vantagens pessoais adquiridas em dado sistema normativo, pela adoção de remuneração paga mediante subsídio em parcela única. Além disso, conforme se observa dos precedentes citados, o Tribunal entende que o regime de subsídio é incompatível com outras parcelas remuneratórias de natureza mensal.' 
9. Na mesma esteira segue o Superior Tribunal de Justiça: Ementa 'ADMINISTRATIVO. PROCURADORES FEDERAIS. QUINTOS E DÉCIMOS. ADICIONAL POR TEMPO DE SERVIÇO. CUMULAÇÃO. SUBSÍDIO. LEI 11.358/2006. MP 305/2006. IMPOSSIBILIDADE. DIREITO ADQUIRIDO. INEXISTÊNCIA. 1. É pacífico o entendimento desta Corte no sentido de que 'os servidores públicos não têm direito adquirido a regime de remuneração, mas sim à irredutibilidade de vencimento, não havendo falar em direito adquirido ao recebimento de adicionais ou vantagens pessoais após a edição da Lei 11.358/2006, que instituiu nova forma de remuneração por meio de subsídio fixado em parcela única' (...) ' (AgInt no REsp 1233179/RS, Rel. Ministro Sérgio Kukina, Primeira Turma, julgado em 4/5/2017, DJe 11/5/2017) . 
10. Ilegais, pois, as alterações de aposentadoria dos srs. Armando Roberto Holanda Leite e Paulo Evaldo Costa, porquanto editadas precisamente para acrescer a parcela de 'quintos' ao subsídio dos inativos. Semelhantemente, também ilegais os atos iniciais de aposentação dos srs. Aldenor Moreira de Sousa, Frederico Lugon Nobre e Zélia Oliveira Gomes, por apresentarem a mesma irregularidade na composição dos proventos. 
11. Aliás, como oportunamente observou a unidade técnica, nos casos dos srs. Aldenor Moreira de Sousa e Frederico Lugon Nobre, procuradores regionais da República, a falha é ainda agravada por se tratar de 'quintos' oriundos de cargos pertencentes a carreiras e regimes jurídicos distintos, exercidos anteriormente ao seu ingresso nos quadros do MPU. A respeito, há, inclusive, tese de repercussão geral fixada pelo Supremo Tribunal Federal: Ementa 'CONSTITUCIONAL. ADMINISTRATIVO. INCORPORAÇÃO DE 'QUINTOS'. PRETENSÃO DE CONTINUAR PERCEBENDO A VANTAGEM REMUNERATÓRIA NO EXERCÍCIO DE CARGO DE CARREIRA DIVERSA. INVIABILIDADE. 1. A garantia de preservação do direito adquirido, prevista no art. 5º, XXXVI, da Constituição Federal, assegura ao seu titular também a faculdade de exercê-lo. Mas de exercê-lo sob a configuração com que o direito foi formado e adquirido e no regime jurídico no âmbito do qual se desenvolveu a relação jurídica correspondente, com seus sujeitos ativo e passivo, com as mútuas obrigações e prestações devidas. 2. As vantagens remuneratórias adquiridas no exercício de determinado cargo público não TRIBUNAL DE CONTAS DA UNIÃO TC Processo 011.406/2020-8 3 autorizam o seu titular, quando extinta a correspondente relação funcional, a transportá-las para o âmbito de outro cargo, pertencente a carreira e regime jurídico distintos, criando, assim, um direito de tertium genus, composto das vantagens de dois regimes diferentes. 3. Por outro lado, considerando a vedação constitucional de acumulação remunerada de cargos públicos, não será legítimo transferir, para um deles, vantagem somente devida pelo exercício do outro. A vedação de acumular certamente se estende tanto aos deveres do cargo (= de prestar seus serviços) como aos direitos (de obter as vantagens remuneratórias) . 4. Assim, não encontra amparo constitucional a pretensão de acumular, no cargo de magistrado ou em qualquer outro, a vantagem correspondente a 'quintos', a que o titular fazia jus quando no exercício de cargo diverso. 5. Recurso extraordinário a que se dá parcial provimento' (RE 587371/DF, Rel. Ministro Teori Zavascki, Plenário, julgado em 14/11/2013, DJe 24/6/2014; destaques acrescentados) . Tese 'Não encontra amparo constitucional a pretensão de acumular, no cargo de magistrado ou em qualquer outro, a vantagem correspondente a 'quintos', a que o titular fazia jus quando no exercício de cargo diverso' (redação aprovada nos termos do item 2 da Ata da 12ª Sessão Administrativa do STF, realizada em 9/12/2015) .
Por essa razão, a par de julgar ilegal o ato, propugno, com fulcro no art. 1º, inciso II, da Lei 8.443/1992, pela realização de fiscalização no Ministério Público da União, para verificar a ocorrência de pagamentos cumulativos de subsídios e quintos a seus membros, em afronta ao art. 39, § 4º, da Constituição Federal.
5.31. Como bem consta do fragmento do voto transcrito, a questão da impossibilidade de cumulação de vantagens, como VPNI de 'quintos', com subsídio já foi amplamente discutida no Tribunal e há jurisprudência pacífica acerca da matéria. A propósito, convém transcrever excerto de voto apresentado pela Exma. Sra. Ana Arraes, relatora do TC Processo 017.382/2006-7, por ocasião da prolação do Acórdão 3332/2015-TCU-Plenário:
Trata-se de representação do então procurador-geral do Ministério Público junto ao TCU Lucas Rocha Furtado, relativa a possíveis irregularidades no pagamento de vantagens pessoais decorrentes de exercício de função de direção, chefia ou assessoramento ('quintos') a membros do Ministério Público da União, de forma complementar ao subsídio que constitui sua remuneração, nos termos do art. 39, § 4º, da Constituição Federal.
2. Tais vantagens estariam sendo pagas com arrimo na Resolução 9/2006 do Conselho Nacional do Ministério Público - CNMP, que previu, em seu art. 4º, inciso V, que, além da remuneração do subsídio, seriam devidos os valores decorrentes da:
'V - incorporação de vantagens pessoais decorrentes de exercício de função de direção, chefia ou assessoramento e da aplicação do parágrafo único do art. 232 da Lei Complementar 75 de 1993, ou equivalente nos Estados, aos que preencheram os seus requisitos até a publicação da Emenda Constitucional n. 20, em 16 de dezembro de 1998'.
3. Segundo o representante, o subsídio seria 'forma de remuneração concebida em cota única, não admitindo a coexistência de outras rubricas remuneratórias, ainda que de caráter pessoal'. Para corroborar seu entendimento, registrou que o Conselho Nacional da Magistratura, ao disciplinar o subsídio mensal de seus membros (Resolução 13/2006) , estabeleceu explicitamente que nele estariam compreendidas e por ele extintas as 'vantagens pessoais e as nominalmente identificadas (VPNI) ' e os 'quintos'. Destarte, em sua compreensão 'não parece subsistir motivo justo e razoável para dispensar tratamento tão diferenciado aos membros do Ministério Público relativamente às definições de subsídio'.
4. A representação foi conhecida pelo Tribunal e considerada procedente na sessão de 27/2/2007, quando, por meio do Acórdão 168/2007-TCU-Segunda Câmara (relator ministro Benjamin Zymler) , foi exarada a seguinte determinação:
'1 - Ao Ministério Público Federal, bem como aos demais Órgãos integrantes do Ministério Público da União, que remunere seus membros exclusivamente por meio de subsídio em parcela única, conforme a disposição contida no art. 39, §4º, e no art. 135, ambos da Constituição Federal, ressalvadas as verbas de caráter indenizatório, o que não é o caso da retribuição pelo exercício de funções de direção, chefia ou assessoramento, e de sua eventual incorporação na forma de 'quintos', como previsto nos incisos III, V e VI do art. 4º da Resolução 09/2006, de 05.06.2006, do Conselho Nacional do Ministério Público, uma vez que tais rubricas remuneratórias estão englobadas naquela parcela;
2 - Aos Órgãos do Ministério Público da União que cobrem dos seus membros os valores eventualmente pagos de forma diversa à sistemática de remuneração descrita no item precedente e que tenham superado o teto remuneratório constitucional, adotando como marco inicial a data de 1º.01.2005, no valor de R$ 21.500,00, dada a retroatividade do art. 1º da Lei n. 11.144/2005'.
 (...) 
12. A Emenda Constitucional 19/1998 introduziu o regime de subsídio no ordenamento jurídico, nos seguintes termos:
'Art. 39. (omissis) 
§ 4º. O membro de Poder, o detentor de mandato eletivo, os Ministros de Estado e os Secretários Estaduais e Municipais serão remunerados exclusivamente por subsídio fixado em parcela única, vedado o acréscimo de qualquer gratificação, adicional, abono, prêmio, verba de representação ou outra espécie remuneratória, obedecido, em qualquer caso, o disposto no art. 37, X e XII'.
13. Nos dizeres de Maria Sylvia Zanella Di Pietro, a expressão 'em parcela única' deixou clara a intenção 'de vedar a fixação dos subsídios em duas partes, uma fixa e outra variável, tal como ocorria com os agentes políticos na vigência da Constituição de 1967. E, ao vedar expressamente o acréscimo de qualquer gratificação, adicional, abono, prêmio, verba de representação ou outra espécie remuneratória, também fica clara a intenção de extinguir, para as mesmas categorias de agentes públicos, o sistema remuneratório que vem vigorando tradicionalmente na Administração Pública e que compreende o padrão fixado em lei mais as vantagens pecuniárias de variada natureza previstas na legislação estatutária'. Desta forma, a doutrinadora concluiu que, com isso, 'ficam derrogadas, para os agentes que percebam subsídios, todas as normas legais que prevejam vantagens pecuniárias como parte da remuneração' (in Direito Administrativo, 17ª ed., p. 451) .
14. De fato, a doutrina e a jurisprudência têm entendido que a percepção de subsídio não pode ser cumulada com outras parcelas de natureza remuneratórias, à exceção daquelas relativas a direitos sociais previstos na Carta Magna e expressamente excepcionadas pelo §3º do próprio art. 39. Além daquelas, somente é possível sua conciliação com parcelas de natureza indenizatória, a exemplo de diárias e ajudas de custo.
15. Tal compreensão deriva dos inúmeros precedentes do Supremo Tribunal Federal na linha de que não há direito adquirido a regime jurídico e de que 'os direitos subjetivos, assim adquiridos, somente podem ser exercidos nos termos em que foram formados e segundo a estrutura que lhes conferiu o regime jurídico no âmbito do qual se desenvolveu a relação jurídica correspondente, com seus sujeitos ativo e passivo, com as mútuas obrigações e prestações devidas' (STF, RE 587371/DF, voto do relator ministro Teori Zavascki) .
16. O TCU já deliberou pela impossibilidade de cumulação de subsídios com outras parcelas de natureza remuneratória. São nesse sentido os Acórdão 7472/2015-TCU-Segunda Câmara (Adicional por Tempo de Serviço, relator ministro Augusto Nardes) e 5.456/2015-1ª Câmara (VPNI decorrente da incorporação de quintos/décimos, relator ministro Walton Alencar Rodrigues) , dentre outros.
17. De forma mais específica, o TCU considerou ilegais atos de aposentadoria de membros do Ministério Público do Trabalho que apresentavam a percepção cumulativa de subsídios e vantagens oriundas de incorporação de função comissionada, arrimadas na Resolução CNPM 9/2006 (Acórdão 1741/2014-TCU-Segunda Câmara, relator ministro Raimundo Carreiro, mantido em sede de recurso pelo Acórdão 7337/2014-TCU-Segunda Câmara, relator ministro Aroldo Cedraz) .
18. O voto condutor do Acórdão 3679/2009-TCU-Segunda Câmara (relator ministro Benjamin Zymler) , ao discutir pensão civil que apresentava, cumulativamente, percepção de subsídio e o benefício previsto no art. 184, II, da Lei 1.711/1952, registrou:
'Na forma da Constituição Federal (...) , os membros do Ministério Público são remunerados exclusivamente por meio de subsídio.
 (...) 
É fato que a Resolução nº 9/2006 do Conselho do Ministério Público (CNMP) manteve o pagamento da vantagem além do subsídio legal. Contudo, essa norma não está em consonância com as disposições constitucionais, uma vez que o §4º do art. 39 é explícito quanto ao fato de que os agentes ali mencionados são remunerados exclusivamente por meio de subsídio.
Por conseguinte, a partir do momento em que a lei veio a fixar o subsídio, todas as vantagens pessoais dos agentes políticos aos quais o §4º do art. 39 é aplicável deveriam ser suprimidas, uma vez que não existe direito adquirido à estrutura remuneratória. Nada obstante, em caso de redução de remuneração ou proventos, dever-se-ia assegurar o pagamento de vantagem pessoal, de modo a homenagear o princípio constitucional da irredutibilidade de vencimentos.'
19. Para esgotar a discussão, anoto que o Supremo Tribunal Federal atribuiu repercussão geral ao julgamento do RE 587371/DF, no qual entendeu não ser possível pagamento de quintos ou de VPNI dele decorrente no regime de subsídio, nos termos da seguinte ementa:
'Ementa: CONSTITUCIONAL. ADMINISTRATIVO. INCORPORAÇÃO DE 'QUINTOS'. PRETENSÃO DE CONTINUAR PERCEBENDO A VANTAGEM REMUNERATÓRIA NO EXERCÍCIO DE CARGO DE CARREIRA DIVERSA. INVIABILIDADE. 
1. A garantia de preservação do direito adquirido, prevista no art. 5º, XXXVI, da Constituição Federal, assegura ao seu titular também a faculdade de exercê-lo. Mas de exercê-lo sob a configuração com que o direito foi formado e adquirido e no regime jurídico no âmbito do qual se desenvolveu a relação jurídica correspondente, com seus sujeitos ativo e passivo, com as mútuas obrigações e prestações devidas. 
2. As vantagens remuneratórias adquiridas no exercício de determinado cargo público não autoriza o seu titular, quando extinta a correspondente relação funcional, a transportá-las para o âmbito de outro cargo, pertencente a carreira e regime jurídico distintos, criando, assim, um direito de tertium genus, composto das vantagens de dois regimes diferentes. 
3. Por outro lado, considerando a vedação constitucional de acumulação remunerada de cargos públicos, não será legítimo transferir, para um deles, vantagem somente devida pelo exercício do outro. A vedação de acumular certamente se estende tanto aos deveres do cargo (= de prestar seus serviços) como aos direitos (de obter as vantagens remuneratórias) . 
4. Assim, não encontra amparo constitucional a pretensão de acumular, no cargo de magistrado ou em qualquer outro, a vantagem correspondente a 'quintos', a que o titular fazia jus quando no exercício de cargo diverso. 
5. Recurso extraordinário a que se dá parcial provimento.'
20. Assim, no exercício de sua competência e à luz da Súmula 347 do STF, deve-se considerar que o inciso V do art. 4º da Resolução CNMP 9, de 5 de junho de 2006, colide com o §4º do art. 39 da Constituição Federal, o que acarreta ausência de fundamentação legal para pagamentos decorrentes de sua aplicação.
5.32.	Na mesma linha, é o subitem 9.2.1 do Acórdão 9369/2017-TCU-Segunda Câmara a seguir transcrito:
9.2.1. é irregular o pagamento de VPNI de quintos/opção para servidores ativos e inativos, que recebem remuneração ou proventos no regime de subsídio, salvo para evitar, por ocasião da implantação da nova estrutura remuneratória, que ocorreu em janeiro/2005, irredutibilidade remuneratória, devendo o quantum ser pago na forma de VPNI e ser absorvido nos aumentos subsequentes da implantação do subsídio do cargo respectivo; (destacamos e sublinhamos) 
 (...) 
5.37.	Observa-se que a submissão dos juízes somente à lei não é uma idiossincrasia do Direito brasileiro, mas encontra ressonância na Alemanha, na Áustria, na Dinamarca, na Espanha, na França, na Grécia, na Irlanda, na Itália e em Portugal, conforme pontuam Jorge Luiz Souto Maior e Valdete Souto Severo:
Na Alemanha, há disposição expressa no sentido de que 'os juízes são independentes e somente se submetem à lei' (art. 97) . Na Áustria, 'Os juízes são independentes no exercício de suas funções judiciárias' (art. 87) . Na Dinamarca, 'No exercício de suas funções os magistrados devem se conformar à lei' (art. 64) . Na Espanha, 'A justiça emana do povo e ela é administrada em nome do rei por juízes e magistrados que constituem o poder judiciário e são independentes, inamovíveis, responsáveis e submetidos exclusivamente ao império da lei' (art. 117) . Há também norma dispondo que 'Toda pessoa tem o direito de obter a proteção efetiva dos juízes e tribunais para exercer seus direitos e seus interesses legítimos, sem que em nenhum caso esta proteção possa lhe ser recursada' (art. 24) .
No mesmo pórtico, o ordenamento jurídico francês prevê: 'O presidente da República é garante da independência da autoridade judiciária. Ele é assistido pelo Conselho superior da magistratura. Uma lei orgânica traz estatuto dos magistrados. Os magistrados de carreira são inamovíveis' (art. 64) . Na Grécia, há disposição no sentido de que: 'A justiça é composta por tribunais constituídos de magistrados de carreira que possuem independência funcional e pessoal' (art. 87-1) e de que 'No exercício de suas funções, os magistrados são submetidos somente à Constituição e às leis; eles não são, em nenhum caso, obrigados a se submeter a disposições contrárias à Constituição' (art. 87-2) . Na Irlanda, 'Os juízes são independentes no exercício de suas funções judiciárias e submetidos somente à presente Constituição e à lei (art. 35-2) . Na Itália: 'A justiça é exercida em nome do povo. Os juízes se submetem apenas à lei' (art. 101) . Em Portugal, 'os juízes são inamovíveis. Eles não poderão ser multados, suspensos, postos em disponibilidade ou exonerados de suas funções fora dos casos previstos pela lei' (art. 218-1) . E mais: 'os juízes não podem ser tidos por responsáveis de suas decisões, salvo exceções consignadas na lei' (art. 218-2) (in O Processo do Trabalho como instrumento do Direito do Trabalho e as ideias fora de lugar do Novo CPC. São Paulo: LTr, 2015, p.115) .
5.38.	Demais, disso, não se pode perder de vista que o STF entende que não há óbice de redução de proventos caso alguma parcela/vantagem esteja sendo paga ao arrepio da lei. Nesse sentido, convém transcrever a seguinte ementa: EMENTA: MANDADO DE SEGURANÇA. ATO DO TRIBUNAL DE CONTAS DA UNIÃO. APOSENTADORIA DE MAGISTRADO.[...]. DECADÊNCIA ADMINISTRATIVA E OFENSA AO PRINCÍPIO DA IRREDUTIBILIDADE DE SALÁRIOS NÃO CONFIGURADAS. [...] 4. A redução de proventos de aposentadoria, quando concedida em desacordo com a lei, não ofende o princípio da irredutibilidade de vencimentos. Precedentes. 5. Segurança denegada. (MS 25552, Relator (a) : Min. CÁRMEN LÚCIA, Tribunal Pleno, julgado em 07/04/2008, DJe097 DIVULG 29-05-2008 PUBLIC 30-05-2008 EMENT VOL-02321-01 PP-00075 RT v. 97, n. 876, 2008, p. 118-125 - Destacamos) 
5.39.	Ante esses ponderosos argumentos, entende-se que não seja possível a acumulação de vantagem pessoal proveniente de incorporação de quintos com subsídio, sendo que recursos semelhantes aos destes autos foram apreciados recentemente pelos Acórdãos 11283/2020, 1742/2021 e 7636/2021, todos da 1ª Câmara, tendo sido negado provimento aos pedidos de reexame dos membros do MPF. 
Quanto ao argumento "novo" trazido pelos embargantes, no sentido de que o caso tratado no Acórdão 2988/2018-TCU-Plenário, Relatora Ministra Ana Arraes, seria semelhante ao dos recorrentes, requerendo, nos termos da Lindb, solução na mesma linha, não lhes assiste razão.
Isso porque, no caso tratado no TC Processo 027.914/2013-5, autos em que foi prolatado o Acórdão 2988/2018-TCU-Plenário, discutia-se a impossibilidade de servidores do TCU receberem, cumulativamente, quintos com a parcela decorrente da opção. Como tal acórdão firmou entendimento novo sobre assunto antes não examinado por esta Corte de Contas de forma clara, a referida decisão modulou seus efeitos exclusivamente para os casos em que os atos de aposentadoria já tivessem sido registrados pelo TCU. A modulação tratou, portanto, de atos aperfeiçoados. Senão vejamos a transcrição dos trechos relevantes que constaram da decisão mencionada pelos embargantes:
"132. Em respeito ao princípio da segurança jurídica, proponho que seja assegurado aos servidores que já tiveram seu ato de aposentadoria registrado e cujos proventos são calculados com base na remuneração dos servidores ativos (regra da paridade) a manutenção do pagamento da 'opção' sob a forma de vantagem pessoal, a ser absorvida pelos futuros aumentos remuneratórios da categoria e sem prejuízo do pagamento da vantagem prevista no art. 62-A da Lei 8.112/90.
 (...) 
9.3. determinar à Secretaria-Geral de Administração que transforme em vantagem pessoal, passível de absorção pelos reajustes específicos concedidos às carreiras a que pertencem os servidores deste Tribunal, a retribuição parcial da função comissionada ('opção') paga a inativos e pensionistas cujos proventos são calculados com base na remuneração do servidor ativo e cujos atos concessórios já tenham sido objeto de registro".
E esse não é o caso dos embargantes. Em primeiro lugar, porque o TCU, a partir da implantação do regime de subsídios para o pagamento dos membros do MPU, adotado desde a edição da Lei 11.144, de 26 de julho de 2005, nunca se pronunciou no sentido de que a acumulação da parcela única com parcelas decorrentes da incorporação de quintos seria legal. Ao contrário, desde a referida norma, o TCU firmou entendimento no sentido que o regime de subsidio é incompatível com o pagamento de parcelas tais como as que decorrem da incorporação de quintos, ressalvando-se apenas que, no momento da mudança de regime de pagamento, não poderia haver decesso remuneratório provocado pela eventual exclusão da parcela, que deveria ter sido transformada em vantagem pessoal absorvível, para ser compensada pelos aumentos e reestruturações futuras até sua completa extinção. 
Em segundo lugar, a modulação conferida pelo sobredito Acórdão 2988/2018-TCU-Plenário não se aplica ao caso dos embargantes porque os respectivos atos de aposentadoria nunca se aperfeiçoaram, já que não foram registrados por esta Corte de Contas. Também por esta razão não se aplica, ao caso dos autos, a modulação conferida pelo STF no julgamento do RE 638.115, já que o TCU não mudou seu entendimento sobre o assunto em discussão. Vale mencionar que, a despeito de ter argumentado no sentido de uma modulação, a conclusão dos embargos pugna exclusivamente para que sejam os atos de aposentadoria dos embargantes considerados legais.
Por tais razões, os embargos ora em análise não apontam omissões hábeis para promover a alteração da decisão embargada, razão pela qual deve ela ser mantida em sua íntegra. 
Por fim, vale dizer que a via dos embargos de declaração é estreita e se presta, nos termos do Código de Processo Civil, precipuamente, a desfazer obscuridades, a afastar contradições, a suprir omissões e/ou a corrigir erros materiais que eventualmente se encontrem no acórdão proferido pelo Tribunal. Assim, essa modalidade recursal só permite o reexame do acórdão embargado quando utilizada com o específico objetivo de viabilizar um pronunciamento jurisdicional de caráter integrativo-retificador, vocacionado a afastar as situações de obscuridade, omissão ou contradição, a complementar e a esclarecer o conteúdo da decisão proferida ou, ainda, a retificar erro material. Nesse sentido é a jurisprudência do Supremo Tribunal Federal, consoante se observa a seguir:
"EMBARGOS DE DECLARAÇÃO - INOCORRÊNCIA DE CONTRADIÇÃO, OBSCURIDADE, OMISSÃO OU ERRO MATERIAL (CPC, ART. 1.022) - PRETENDIDO REEXAME DA CAUSA - CARÁTER INFRINGENTE - INADMISSIBILIDADE NO CASO - EMBARGOS DE DECLARAÇÃO REJEITADOS. OS EMBARGOS DE DECLARAÇÃO NÃO SE REVESTEM, ORDINARIAMENTE, DE CARÁTER INFRINGENTE - Não se revelam cabíveis os embargos de declaração quando a parte recorrente - a pretexto de esclarecer uma inexistente situação de obscuridade, omissão, contradição ou erro material (CPC, art. 1.022) - vem a utilizá-los com o objetivo de infringir o julgado e de, assim, viabilizar um indevido reexame da causa. Precedentes (Emb. Decl. no A.G.REG. na Reclamação 31.563 Minas Gerais. Relator: Min. Celso de Melo. Julgado em 4/5/2020) ".
Com isso, a decisão recorrida não permite o emprego da via recursal dos embargos de declaração, sob pena de grave disfunção jurídico-processual dessa modalidade de recurso, porquanto inocorrentes, em tal situação, os pressupostos que justificariam a sua adequada utilização. 
	Ante o exposto, manifesto para que seja adotada a minuta de Acórdão que ora trago ao exame deste Colegiado.
TCU, Sala das Sessões, em 30 de novembro de 2021.
AUGUSTO SHERMAN CAVALCANTI 
Relator